臺灣高等法院臺中分院民事判決
111年度再易字第18號
再審原告    曾秀麗
再審被告    南山產物保險股份有限公司

法定代理人  蔡漢凌
上列當事人間給付保險金事件，再審原告對於中華民國111年1月
28日本院111年度再易字第8號確定判決提起再審之訴，本院不經
言詞辯論，判決如下：
    主  文
再審之訴駁回。
再審訴訟費用由再審原告負擔。
    事實及理由
一、按提起民事再審之訴，應於30日之不變期間內為之，又該期
    間自判決確定時起算，判決於送達前確定者，自送達時起算
    ，民事訴訟法第500條第1項、第2項定有明文。再審原告就
    本院於民國111年1月28日所為111年度再易字第8號判決（下
    稱原確定判決）提起再審，原確定判決於111年1月28日確定
    ，再審原告於111年2月24日提起本件再審之訴（見本院卷第
    1頁收狀戳章），未逾30日不變期間，合先敘明。
二、再審原告主張略以：原確定判決有下列民事訴訟法第496條
    第1項第1、9、13款所定事由：
　㈠原確定判決有民事訴訟法第496條第1項第1款適用法規顯有錯
    誤之再審事由：
　　民事訴訟法第502條雖規定，再審之訴顯無再審理由者，得
    不經言詞辯論，以判決駁回之，但若當事人主張之原因事實
    ，僅據訴狀之記載，尚不明瞭或有其他情形，必須調查證據
    始能認定再審之訴為無理由者，仍應行必要之言詞辯論，不
    得遽指再審之訴顯無再審理由，不經言詞辯論逕以判決駁回
    ，原確定判決未經言詞辯論逕駁回再審原告再審之訴，適用
    法規顯有錯誤。又再審原告向再審被告投保強制汽車責任險
    ，並加保代號47之機車駕駛人傷害險（下稱系爭保險契約）
    ，係人身保險之個人傷害險、任意險，與強制汽車保險為社
    會保險有別，主要給付項目為駕駛人傷害保險金。依保險法
    第四章人身保險第三節有關傷害保險之第131條規定，傷害
    保險人於被保險人遭受意外傷害及其所致之殘廢或死亡時，
    負給付保險金額之責；前項意外傷害，指非由疾病所引起之
    外來突發事故所致者。所謂外來事故係指內在原因以外之一
    切事故而言，其事故之發生為外來性、偶然性，而不可預見
    ，除保險契約另有特約不保之事項外，意外事故均屬意外傷
    害保險所承保之範圍，職是被保險人及受益人形式及實質上
    為要保人，再審被告拒不理賠乃民事訴訟法第496條第1項第
    1款所稱適用法規顯有錯誤。另再審被告違反誠實信用原則
    ，系爭保險契約條款約定過失責任歸責再審原告複保險不當
    得利，及重複訂定強制汽車責任險意圖詐欺，應解釋為過失
    責任之擴大，且再審被告解釋系爭保險契約理賠條件為兩車
    相撞不賠自摔才賠，拒負理賠責任，乃虛偽不實詐害債權。
    而系爭保險契約既經兩造合意簽訂，再審被告不應任意推翻
    契約內容，逃避保險金理賠之責，亦不得事先約定有違約之
    權利，否則即有違公共秩序及善良風俗且有失契約經濟效率
    之嫌，依不平等議約力理論，當事人發生訂約過程及實質不
    公平等現象，非實質的契約自由，應依法予以救濟。詎再審
    被告比附援引強制險失能給付，拒負傷害、殘廢理賠責任，
    於保險交易中獲取不公平利益，破壞保險契約所蘊含誠信善
    意及公平交易旨意。故再審被告違反一般精算原則及保險相
    關法令，與民法第244條，保險法第13條、第54條第2項、第
    55條、第131條、第133條，消費者保護法第11條第2項、第2
    2條及金融消費者保護法第8條第1款、第9條第1、2款、第10
    條第1、2、3、4款、第11條等規定有違，原確定判決有認定
    事實、適用法規顯有錯誤之再審事由。
　㈡原確定判決有民事訴訟法第496條第1項第9款為判決基礎之證
    物係變造之再審事由：
　　原確定判決所依據之彰化基督教醫療財團法人員林基督教醫
    院診斷證明書（下稱系爭診斷書），與原來開具醫師及診斷
    書專用大戳章，顯為再審被告變造反覆影印，是原確定判決
    有民事訴訟法第496條第1項第9款之再審事由。
　㈢原確定判決有民事訴訟法第496條第1項第13款發現未經斟酌
    之證物之再審事由：
　　本院110年度保險上易字第3號確定判決未傳喚為再審原告施
    行手術之主治醫師王○○到庭作證，有人證漏未審認，且原確
    定判決漏未斟酌言詞辯論終結前未存在之財團法人金融消費
    評議中心評議委員會諮詢顧問意見書（下稱系爭意見書），
    均有足以影響判決之重要證物漏未斟酌之再審事由。
　㈣爰依民事訴訟法第496條第1項第1款、第9款及第13款規定，
    提起本件再審之訴。並訴之聲明求為判決：㈠原確定判決及
    本院110年度保險上易字第3號（再審原告誤載為110年度保
    險上字第3號）確定判決，關於駁回再審原告在前訴訟程序
    第一審新臺幣（下同）80萬元本息部分暨命負擔該部分訴訟
    費用之裁判88萬元均廢棄。㈡上開廢棄部分，再審被告應給
    付再審原告88萬元及自108年2月27日起至清償日止，按年息
    百分之十計算之遲延利息。
三、本件不經言詞辯論而為判決，未通知再審被告，再審被告亦
    未提出書狀作何聲明及陳述。
四、經查：
　㈠按民事訴訟法第496條第1項第1款規定適用法規顯有錯誤者，
    係指確定判決所確定之事實而為法律上判斷，有適用法規顯
    然不合於法律規定，或與司法院現尚有效及大法官會議之解
    釋顯有違反，或消極的不適用法規顯然影響裁判者而言，並
    不包括判決理由矛盾、理由不備、取捨證據失當、調查證據
    欠週、漏未斟酌證據、認定事實錯誤及在學說上諸說併存致
    發生法律上見解歧異等情形在內（最高法院102年度台再字
    第29號判決參照）。再審原告雖主張原確定判決不經言詞辯
    論逕駁回其再審之訴，乃適用法規顯有錯誤等語，惟依民事
    訴訟法第502條第2項規範意旨，如法院認再審之訴顯無理由
    ，言詞辯論非再審之必要程序，法院自得依個案情形決定是
    否行言詞辯論。本件原確定判決認再審原告就本院110年度
    保險上易字第3號確定判決有違反民法第244條，保險法第13
    條、第54條第2項、第55條、第131條、第133條，消費者保
    護法第11條第2項、第22條及金融消費者保護法第8條第1款
    、第9條第1、2款、第10條第1、2、3、4款、第11條之適用
    法規顯有錯誤之再審事由，均係就本院110年度保險上易字
    第3號確定判決事實認定、證據取捨之範圍，並再審原告係
    與訴外人發生車禍事故，不符合系爭機車駕駛人傷害險承保
    範圍所稱之「單一機車交通事故」，無庸審酌再審原告所受
    傷害是否符合系爭機車駕駛人傷害險給付標準之約定，亦屬
    原確定判決事實認定、證據取捨之問題，均與原確定判決適
    用法規是否顯有錯誤無涉，且原確定判決認再審原告主張顯
    無理由，不經言詞辯論而為判決，亦無違反民事訴訟法第50
    2條第2項情形，再審原告主張原確定判決有適用法規顯有錯
    誤之再審事由云云，並無足採。
　㈡又再審原告雖主張本院110年度保險上易字第3號判決所採之
    系爭診斷書，為再審被告變造等語。惟查，再審原告於原確
    定判決並未就系爭診斷書之真正為爭執，而係於本院審理中
    ，就本院110年度保險上易字第3號確定判決之證據取捨方提
    出爭執（見本院卷第45頁），是再審原告主張原確定判決所
    採為判決基礎之證物經變造，而有民事訴訟法第496條第1項
    第9款之再審事由云云，仍屬無據。　　
　㈢再按民事訴訟法第496條第1項第13款所謂當事人發現未經斟
    酌之證物或得使用該證物，係指在前訴訟程序不知有該證物
    ，現始知之，或雖知有此而不能使用，現始得使用者而言。
    且係專指證物，不包含證人在內。再審原告主張原確定判決
    漏未審認前開證人王○○及系爭意見書等語。惟王○○為證人，
    與民事訴訟法第496條第1項第13款所稱未經斟酌之證物之要
    件未合，另參酌再審原告所提出之系爭意見書製作日期為10
    9年6月6日（見本院卷第77頁），係原確定判決判決前已存
    在之證物，依一般社會通念，再審原告亦非不知上開證據之
    存在，且未舉證其在前程序不能使用該等證據之事實，自與
    民事訴訟法第496條第1項第13款之規定不合，再審原告此部
    分主張，仍無可採。從而，再審原告上開所指發現未經斟酌
    之證據，均不合於民事訴訟法第496條第1項第13款所謂當事
    人發現未經斟酌之證物或得使用該證物之情形，即不得據為
    提起再審之理由。
五、按再審之訴顯無再審理由者，得不經言詞辯論，以判決駁回
    之，民事訴訟法第502條第2項定有明文。本件再審原告主張
    原確定判決有民事訴訟法第496條第1項第1款、第9款、第13
    款之再審事由，顯無理由，爰不經言詞辯論以判決駁回之。
六、據上論結，本件再審之訴顯無理由，爰依民事訴訟法第502
    條第2項、第505條、第78條，判決如主文。
中　　華　　民　　國　　111 　年　　5 　　月　　20　　日
　　　　　　　　民事第六庭    審判長法　官  楊熾光
　　　　　　　　　　　　　　　　    法　官  郭玄義
　　　　　　　　　　　　　　　　    法　官  戴博誠
正本係照原本作成。
不得上訴。

　　　　　　　　　　　　　　　　    書記官  張惠彥
中　　華　　民　　國　　111 　年　　5 　　月　　20　　日